臺灣臺東地方法院民事裁定
110年度家聲字第60號
聲  請  人  陳新田  
非訟代理人  廖頌熙律師
相  對  人  陳俊男  
            陳美芳  
            陳沛頤  
上一人
非訟代理人  王美雲  
上列當事人間聲請給付扶養費事件，本院裁定如下：
    主  文
相對人陳俊男、陳美芳應自本裁定確定之日起至聲請人死亡之日
止，按月於每月五日前各給付聲請人扶養費新臺幣伍仟元。如遲
誤一期履行者，其後十二期之期間視為亦已到期。
聲請人其餘聲請駁回。
聲請程序費用由相對人陳俊男、陳美芳各負擔三分之一，餘由聲
請人負擔。
    理  由
一、聲請意旨略以：聲請人與前配偶張富貴生下相對人陳俊男、
    陳美芳；另與後配偶王美雲生下相對人陳沛頤。陳俊男、陳
    美芳自聲請人與張富貴離婚後，雖由聲請人擔任渠等監護人
    ，惟渠等國中時即逃學離家，只有斷斷續續聯絡，即未負擔
    過扶養費。而陳沛頤自聲請人與王美雲離婚後，由王美雲擔
    任其監護人，聲請人未負擔扶養費。聲請人現因慢性阻塞性
    肺病、肺氣腫及其他氣喘，且經檢驗肺氣腫為第三期，肺功
    能只剩下百分之37之效能，連說話都吃力，故無法工作，爰
    依民法第1114條第1款規定，請求相對人給付扶養費等語。
    並聲明：㈠相對人陳俊男、陳美芳、陳沛頤應自聲請之日起
    至聲請人死亡之日止，按月於每月5日前，各給付聲請人新
    臺幣（下同）5,000元。㈡程序費用由相對人負擔。
二、相對人陳俊男、陳美芳經合法通知，未於審理期日到場，亦
    未提出書狀做任何聲明或陳述。
三、相對人陳沛頤則以：聲請人對相對人陳沛頤未盡到扶養責任
    ，相對人陳沛頤現仍就讀碩士班，且負擔學貸，聲請人主張
    顯無理由，應予駁回。答辯聲明：⒈聲請駁回。⒉程序費用由
    聲請人負擔。
四、按直系血親相互間互負扶養之義務；夫妻互負扶養義務，其
    負扶養義務之順序與直系血親卑親屬同，其受扶養權利之順
    序與直系血親尊親屬同；負扶養義務者有數人而其親等同一
    時，應各依其經濟能力，分擔義務；受扶養權利者，以不能
    維持生活而無謀生能力者為限；前項無謀生能力之限制，於
    直系血親尊親屬不適用之，民法第1114條第1款、第1116條
    之1、第1115條第3項、第1117條分別定有明文。次按受扶養
    權利者有下列情形之一，由負扶養義務者負擔扶養義務顯失
    公平，負扶養義務者得請求法院減輕其扶養義務：對負扶
    養義務者、其配偶或直系血親故意為虐待、重大侮辱或其他
    身體、精神上之不法侵害行為。對負扶養義務者無正當理
    由未盡扶養義務。受扶養權利者對負扶養義務者有前項各款
    行為之一，且情節重大者，法院得免除其扶養義務，民法第
    1118條之1第1、2項亦定有明定。考其立法理由，係在以個
    人主義、自己責任為原則之近代民法中，徵諸社會實例，受
    扶養權利者對於負扶養義務者本人、配偶或直系血親曾故意
    為虐待、重大侮辱或其他家庭暴力防治法第2條第1款所定身
    體、精神上之不法侵害行為，或對於負扶養義務者無正當理
    由未盡扶養義務之情形，此際仍由渠等負完全扶養義務，有
    違事理之衡平，此種情形宜賦予法院衡酌扶養本質，兼顧受
    扶養權利者及負扶養義務者之權益，依個案彈性調整減輕扶
    養義務。至受扶養權利者對負扶養義務者有第1項各款行為
    之一，且情節重大者，如法律仍令其負扶養義務，顯強人所
    難，爰明定法院得完全免除其扶養義務。
五、經查：
  ㈠聲請人為相對人等父親，有兩造戶籍謄本為證（見本院卷第1
    1至15頁），堪以認定。又聲請人因慢性阻塞性肺病、肺氣
    腫及其他氣喘等疾患，無工作能力等情，業據提出台東馬偕
    紀念醫院乙種診斷證明書為證（見本院卷第17頁）。又聲請
    人於106年至108年間之申報所得分別為0元、340,840元及36
    ,000元，名下僅有1台汽車，財產總額為0元，且未領有社會
    補助等情，業經本院依職權調取聲請人稅務電子閘門財產所
    得調件明細表及臺東縣110年度個人福利資源歸戶查詢在卷
    可查（見本院卷第41至54頁、第75頁）。本院審酌聲請人雖
    於107年至108年間領有薪資，然金額尚無法維持最低生活標
    準，兼酌其現患有性阻塞性肺病、肺氣腫及其他氣喘等疾病
    無法工作，自有受扶養之必要。而陳俊男、陳美芳及陳沛頤
    均為聲請人之成年子女，為法定扶養義務人，聲請人現已不
    能維持生活，其子女原則上應負擔扶養聲請人之義務。
　㈡惟陳沛頤以上開情詞置辯。經查，聲請人到庭陳稱：伊與王
    美雲離婚之前有扶養陳沛頤，惟二人離婚之後就沒有扶養陳
    沛頤等語；且經相對人代理人即陳沛頤之母王美雲到庭陳稱
    ：相對人2、3歲時，聲請人就去臺北了，沒有寄錢回來，二
    人離婚後，聲請人也沒來探視或關心過陳沛頤等語，並為聲
    請人所不爭執（見本院卷第162頁）；本院審酌聲請人既為
    陳沛頤之父親，於陳沛頤成年之前，聲請人依法對陳沛頤負
    有保護教養之義務，然聲請人於陳沛頤成長過程均未曾對陳
    沛頤盡其保護教養義務，亦未加聞問或探視。是認聲請人無
    正當理由對陳沛頤未盡保護教養義務，且情節核屬重大，如
    強令陳沛頤負擔與其長期感情疏離之聲請人之扶養義務，衡
    諸一般社會生活經驗，顯失公平，故本院依民法第1118條之
    1第1項第2款、第2項之規定免除陳沛頤對聲請人之扶養義務
    。　
　㈢就扶養費用數額部分，聲請人主張陳俊男、陳美芳及陳沛頤
    應按月分別給付5,000元之扶養費等語。查本件聲請人雖未
    提出其每月實際支出之相關扶養費用內容及單據供本院參酌
    ，惟衡諸常情，吾人日常生活各項支出均屬瑣碎，顯少有人
    會完整記錄每日之生活支出或留存相關單據以供存查，是本
    院自得依據政府機關公布之客觀數據，作為衡量其每月扶養
    費用之標準。本院審酌受扶養權利人即聲請人居住臺東縣境
    內，參照行政院主計總處公布109年臺東縣平均每人月消費
    支出分別為18,825元，故聲請人主張每月需15,000元（5,00
    0×3）作為扶養費用，應屬適當。又陳俊男現年40歲，於106
    年至108年之申報所得分別為145,080元、66,000元及240,00
    0元，名下有1台汽車，財產總額為0元；陳美芳現年38歲，
    於106年至108年之所得分別為300,000元、298,352元、150,
    000元，名下有汽車1台，財產總額0元；陳沛頤現年24歲，
    於106年至108年之所得分別為0元、16,360元、41,817元，
    財產總額0元等情，有本院依職權調取相對人之稅務電子閘
    門財產所得調件明細表等件在卷可查（見本院卷第47至70頁
    ）。本院考量聲請人之需要，與陳俊男、陳美芳上開經濟能
    力、財產、工作狀況及身分等一切情狀，認聲請人每月各得
    向陳俊男、陳美芳請求之扶養費用為5,000元。
　㈣次按法院命給付扶養費之負擔或分擔，得依聲請或依職權，
    命為一次給付、分期給付或給付定期金，必要時並得命提出
    擔保；法院命分期給付者，得酌定遲誤一期履行時，其後之
    期間視為亦已到期之範圍或條件；法院命給付定期金者，得
    酌定逾期不履行時，喪失期限利益之範圍或條件，並得酌定
    加給之金額，但其金額不得逾定期金每期金額之2分之1，家
    事事件法第126條準用家事事件法第100條亦有明文。扶養費
    屬定期金性質，乃維持受扶養權利人生活所需之費用，其費
    用之需求係陸續發生，故應以分期給付為原則，爰酌定陳俊
    男、陳美芳應於每月5日前給付，並定1期逾期不履行時，其
    後之12期喪失期限利益，以督促相對人按期履行，並維聲請
    人之利益。
六、綜上所述，聲請人請求陳俊男、陳美芳應自本裁定確定之日
    起至聲請人死亡之日止，按月於每月5日前分別給付聲請人5
    ,000元，為有理由，應予准許；逾此範圍之請求，則無理由
    。又扶養費數額酌定屬本院得依職權審酌而定之事項，不受
    當事人聲明之拘束，惟聲請人請求之金額如超過法院所命給
    付者，為明確裁定所生效力之範圍，使受不利裁定之當事人
    得據以聲明不服，並利上級法院特定審判範圍及判斷有無請
    求之變更、追加或反請求，即應於主文諭知駁回該超過部分
    之請求（臺灣高等法院暨所屬法院108年法律座談會民事類
    提案第28號研討結果參照），爰諭知無理由部分，應予駁回
    。
七、依家事事件法第97條，非訟事件法第21條第2項，民事訴訟
    法第78條，裁定如主文。
中　　華　　民　　國　　110 　年　　11　　月　　26　　日
                  家事法庭  法  官  朱家寬
以上正本係照原本作成。
如不服本裁定應於送達後10日內向本院提出抗告狀，並繳納抗告
費新臺幣1,000元。　　　　　　　　　
中　　華　　民　　國　　110 　年　　11　　月　　26　　日
                            書記官  林慧芬